【裁判字號】    99,消債抗,61
【裁判日期】    991104
【裁判案由】    清算事件
【裁判全文】
臺灣臺北地方法院民事裁定            99年度消債抗字第61號
抗  告  人  甲○○
上抗告人因消費者債務清理事件聲請更生，對於中華民國99年5
月21日本院99年度消債清字第52號裁定提起抗告，本院裁定如下
：
    主  文
抗告駁回。
抗告程序費用新臺幣壹仟元由抗告人負擔。
    理  由
一、抗告意旨略以：原審未召開債權人會議且未將債權人對更生
    方案之意見通知抗告人，亦未依法傳訊抗告人之前夫即第三
    人乙○○到庭說明，及認債務人所提之更生方案確實有履行
    之可能亦屬有疑且清償成數過低而對債權人絕非公允，惟債
    務人所提之清償方案業已接近所積欠之債務本金 400多萬元
    之二成，原審未依消費者債務清理條例（下稱消債條例）第
    64 條第1項之規定，裁定認可更生方案，認事用法有違誤。
    抗告人另提出96年度及97年度綜合所得稅各類所得資料清單
    ，因近年景氣低迷，求職不易，原審竟以多年前向安泰商業
    銀行所提出之信用貸款申請書及抗告人所陳報之財產收入報
    告書，即認抗告人有隱匿收入之情事，而否准更生方案，未
    依抗告人之聲請或依職權以裁定認可更生方案，認事用法顯
    有不合。另抗告人每月入不敷出部分係由第三人乙○○贊助
    ，還款來源亦係向第三人乙○○借貸，原審未依法傳訊第三
    人乙○○到庭說明，即認抗告人所提之更生方案似無履行之
    可能，亦有未洽。且抗告人向第三人乙○○借款 847,524元
    ，可作為清算財團，是原審裁定終止清算程序與法有違，爰
    提起本件抗告等語。
二、原裁定意旨略以：抗告人即債務人雖經本院裁定開始更生程
    序，惟其提出之更生方案，未能獲得債權人會議之可決。且
    抗告人於更生程序中自行陳報，自96年9月起至98年9月每月
    平均收入僅有 4,739元，惟其向安泰商業銀行所提供信用貸
    款申請書，則自陳其為年資10年之音樂老師，月薪50,000元
    ，年收入為 700,000元，且抗告人96年及97年綜合所得稅各
    類所得資料清單，於96年之平均月收入為10,404元、97年之
    平均月收入為14,419元，數額顯然與其於更生程序中所提出
    之數額不符，恐有隱匿收入之虞。況以年資10年之音樂老師
    若勤勉工作，每月收入應可高於 4,739元，抗告人卻於負擔
    高額債務之際未積極增加收入，反每月收入僅減至遠低於最
    低工資，實不可取。另參抗告人所提之更生方案中，其個人
    之生活費用每月高達新臺幣（下同）22,000元，超過行政院
    主計處公佈臺北市民每人每月最低基本生活費14,614元，已
    不合理，惟抗告人卻不知控制支出，似無清償之誠意。再者
    ，抗告人以舉債之方式為清償更生方案，與更生程序之立法
    意旨不符，且抗告人所欠債務高達 8,475,374元，卻提出僅
    願清償847,524元之更生方案，清償成數僅為10%，顯屬過低
    。又依財政部臺北市國稅局財產歸屬資料清單及抗告人提出
    之財產及收入狀況說明書，堪認抗告人之財產應不敷清償清
    算程序之費用，爰裁定開始本件清算程序，並同時終止清算
    程序等語。
三、按更生方案經可決者，法院應為認可與否之裁定；法院裁定
    不認可更生方案時，應同時裁定開始清算程序；債務人有虛
    報債務、隱匿財產，或對於債權人中之一人或數人允許額外
    利益，情節重大者，法院應不認可更生方案，消費者債務清
    理條例第62條第1項、第65條第1項、第63條第 1項分別定有
    明文。又債務人之財產不敷清償清算程序之費用時，法院應
    裁定開始清算程序，並同時終止清算程序，復為同條例第83
    條第 1項所明定。另更生程序之目的係為幫助債務人以能力
    許可之範圍內清償其債務，此一程序有損害債權人權益之虞
    ，故須得其同意後始得為之，但更生方案縱經否決，法院仍
    得依本條例第64條第1項、第2項規定，逕予認可該更生方案
    ，以使更生方案之成立可能性提高，惟若債務人顯無履行更
    生方案之可能時，則可認其無更生之實益，法院自不得逕予
    認可，以維護本條例之本旨，合先述明。
四、經查：
（一）抗告人曾依中華民國銀行公會會員辦理消費金融案件無擔
      保債務協商機制，請求共同協商方案，並協商成立，每月
      應繳金額為新台幣（下同）33,059元，本院98年度消債更
      字第 363號民事裁定則以抗告人每月收入扣除其每月必要
      生活費用及扶養費用後，已無任何剩餘清償其所積欠之債
      務，有以更生程序重建其經濟生活之必要，而准予抗告人
      進行更生程序。嗣因更生方案未依規定可決，經本院99年
      度消債清字第52號民事裁定開始清算程序，並因抗告人之
      財產不敷清算程序之費用，無進行清算程序、實行分配之
      實益，而於裁定開始清算程序之同時，終止清算程序，此
      經本院調閱前開卷宗，審核無誤。本件抗告人抗告意旨雖
      主張收入減少係因近年景氣低迷，求職不易，抗告人並未
      隱匿收入，惟觀諸抗告人提供之財產及收入狀況報告書（
      參抗告人於99年3月24日本院99年3月2日公告99年度執消
      債更字第6號更生事件之陳報狀），其自行陳報自96年9月
      起至98年9月止之平均薪資收入為4,739元，惟依財政部國
      稅局96年、97年度綜合所得資料清單、薪資轉帳存摺影本
      、96年度各類所得扣繳暨免扣繳憑單影本及96年1月至98
      年9月之薪資明細影本等件所載（見98年度消債更字第363
      號更生事件卷原證
      14、15及98年10月8日陳報狀），抗告人96及97年度之綜
      合所得給付總額分別為124,865元及173,036元，該二年間
      平均每月所得則分別為10,405元及14,419元，抗告人前曾
      陳報之數額確有與其在更生程序中所提出數額不符之情況
      ，亦與第三人安泰商業銀行所提出之抗告人之信用貸款申
      請書（99年度執消債更字第6號更生事件安泰商業銀行於
      99年4月10日之陳報狀）所填寫之月收入及年收入不同，
      且若月收入如抗告人所陳，則其為年資10年之音樂老師，
      於負擔高額債務之際，卻未積極增加收入，反每月收入減
      至低於最低工資，亦與常情不符，原審認抗告人有隱匿收
      入之虞之認定，並無違誤。
（二）再者，抗告人抗告意旨以更生方案所還成數已達債務本金
      之二成，並無過低一事，依抗告人所提出每月所需之生活
      費用為22,000元（25,500元－3,500元勞工貸款分期攤還
      之本息＝22,000元；98年度消債更字第363號更生事件卷
      原證16），係超過臺北市之最低生活費用（即14,614元）
      ，再依債權人所陳報抗告人之消費明細及貸款申請書（參
      債權人於本院99年度執消債更字第6號更生事件之陳報狀
      ），抗告人並未因負有高額之借貸，而縮減支出勤勉生活
      ，反仍繼續為多筆高額且超出其能力所能負擔之消費，不
      思如何清償債務，迄至所欠債務已累積高達8,475,374元
      時，始於更生方案中主張清償成數僅為一成，然依更生制
      度之立法目的，係為使不幸陷入經濟困境之債務人得以清
      理債務、重建生活，並在清理過程中保有符合人性尊嚴之
      最低基本生活，於債務人之能力範圍內盡力清償債務，非
      為維持債務人過去慣常之寬逸生活，亦非謂債務人得任意
      利用債務清理程序減輕債務或以之為逃避債務之捷徑，是
      若依抗告人主張之清償成數認可更生方案，以抗告人所積
      欠債權額累積甚高，對債權人之債權保障顯不公允，抗告
      人既有專業技能，年齡復尚有相當年限之工作能力，抗告
      人主張之清償成數應屬過低，其所提之更生方案復未經債
      權人之同意，原審因而未認可抗告人所提之更生方案，亦
      無違誤。
（三）再者，抗告人主張其還款來源係向其前夫即第三人乙○○
      借貸金錢，以達更生方案所設之還款計畫，惟更生程序如
      原審所指，旨在促使債務人自力更生，使債務人得於盡其
      能力依更生方案清償債務後免責而獲重生，一方面債務人
      能努力工作增加所得，一方面能在憲法保障之人性尊嚴之
      最低生活標準下節制開支，以提高清償之金額。本件抗告
      人之年齡為44歲，又為具有年資10年之音樂專業技能之人
      士，抗告人如積極尋找工作以適增收入來源，應有清償之
      能力，倘任由其向親人舉債以更生，實僅為以債養債，並
      未實質減少負債，無法促使抗告人自力更生，而與更生程
      序之目的不符。是衡酌抗告人現有財產與收入狀況及其所
      提之更生方案之內容，該更生方案並無履行之可能，依消
      債條例第63條第1項第8款之規定，該更生方案亦應不予認
      可。至於抗告人稱其已向第三人乙○○借貸847,524元可
      作為清算財團，並稱可提出支票為證之部分，抗告人在抗
      告狀並未附入此證據資料，且經本院於99年6月15日以函
      文通知其限期補正後，抗告人迄今仍未提出以為證，亦難
      認抗告人確有足夠財產支付清算程序費用，自無仍進行清
      算程序、實行分配之實益，則原審以之於裁定開始清算程
      序後，即同時終止清算程序，並無違誤。
（四）綜上所述，原審裁定就更生方案未與認可，並開始及同時
      終止清算程序，核無違誤，抗告意旨猶執前詞，指摘原裁
      定不當，求予廢棄另為裁定，為無理由，應予駁回。
五、據上論結，本件抗告為無理由，依消費者債務清理條例第15
    條、民事訴訟法第495條之1第1項、第449條第1項、第95條
    、第78條，裁定如主文。
中    華    民    國    99    年    11    月    4     日
                     民事第七庭審判長法  官  陶亞琴
                                     法  官  賴錦華
                                     法  官  林麗真
上為正本係照原本作成。
本件不得再抗告。
中    華    民    國    99    年    11    月    4     日
                                     書記官  黃靖雅

司法院資訊處製作；財團法人民間司法改革基金會備份。
